臺灣高等法院民事判決
110年度重上字第383號
上  訴  人  李政芳  
訴訟代理人  陳敬穆律師
被 上訴 人  吳柏婷  
法定代理人  阮清芳  
被 上訴 人  吳清龍  
            吳仁壽  
            吳仁德  

            吳仁祥  
            吳仁平  

            吳仁智  
共      同
訴訟代理人  簡坤山律師
            陳聖涵律師

上列當事人間確認優先購買權存在事件，上訴人對於中華民國
110年3月11日臺灣宜蘭地方法院110年度重訴字第4號第一審判決
提起上訴，並為訴之追加，本院於111年3月2日言詞辯論終結，
判決如下：
    主      文
上訴及追加之訴均駁回。
第二審訴訟費用（含追加之訴部分）由上訴人負擔。
    事實及理由
壹、程序方面：
一、按確認法律關係之訴，非原告有即受確認判決之法律上利益
    者，不得提起之；民事訴訟法第247條第1項前段定有明文。
    所謂即受確認判決之法律上利益，係指法律關係之存否不明
    確，原告主觀上認其在法律上之地位有不安之狀態存在，且
    此種不安之狀態，能以確認判決將之除去者而言。本件上訴
    人主張：伊對被上訴人與訴外人黃仁儒間關於宜蘭縣○○市○○
    ○段000地號土地（下稱系爭土地）之買賣契約（下稱系爭契
    約）有優先購買權存在，為被上訴人所否認，則上訴人之優
    先購買權存否即屬不明確，上訴人主觀上認其在私法上之地
    位有受侵害之危險，而該不安之狀態，得以本判決除去之，
    按諸上開說明，上訴人應有受確認判決之法律上利益，得提
    起本件確認之訴，合先敘明。
二、按在第二審為訴之變更或追加，非經他造同意，不得為之。
    但請求之基礎事實同一者，不在此限，民事訴訟法第446條
    第1項、第255條第1項第2款定有明文。上訴人於原審聲明求
    為判決確認上訴人對系爭土地有優先購買權存在。嗣經原審
    判決駁回上訴人之請求，上訴人聲明不服提起上訴，復於本
    院另追加聲明求為判決：被上訴人應於上訴人按系爭契約付
    款方式給付全部價金之同時，將系爭土地所有權移轉登記予
    上訴人。則上訴人於本院追加之訴，仍就其有優先購買權之
    同一基礎事實為請求，其訴訟證據及資料具有同一性，可於
    本院審理程序中加以利用，應屬合法。
貳、實體方面：
一、上訴人主張：被上訴人為系爭土地共有人，伊就系爭土地設
    有地上權（下稱系爭地上權），被上訴人於108年7月9日與
    黃仁儒訂立系爭契約，卻未通知伊行使優先購買權。嗣經伊
    輾轉得知上情，遂於109年11月18日通知被上訴人提供系爭
    契約，俾利伊斟酌是否行使優先購買權，被上訴人竟於109
    年11月23日覆函稱並未與黃仁儒締約。惟被上訴人確實與黃
    仁儒訂立系爭契約，且無論該契約是否附有停止條件，均無
    礙伊於知悉被上訴人與黃仁儒締約時得依土地法第104條第1
    項規定行使優先購買權。爰求為判決確認伊對系爭土地有優
    先購買權存在等語（原審為上訴人敗訴之判決，上訴人據此
    提上訴並為訴之追加）。並上訴聲明：㈠原判決廢棄。㈡確認
    上訴人對系爭土地有優先購買權存在。另追加聲明：被上訴
    人應於上訴人按系爭契約付款方式給付全部價金之同時，將
    系爭土地所有權移轉登記予上訴人。
二、被上訴人則以：伊雖與黃仁儒訂立系爭契約，但約定以上訴
    人與其他共有人經法院判決命塗銷系爭地上權及拆屋還地確
    定時，契約始生效力。伊嗣後向原法院訴請上訴人與其他共
    有人塗銷系爭地上權及拆屋還地，雖獲一部勝訴判決，但因
    上訴人提起上訴而尚未確定，故系爭契約尚未生效，上訴人
    依法自無優先購買權等語，資為抗辯。並答辯聲明：上訴駁
    回。
三、兩造不爭執之事項（見本院卷第86、213、214頁）：
  ㈠被上訴人為系爭土地（重測前為420-1地號）之分別共有人。
    上訴人為系爭土地之地上權人，應有部分為1/4，上訴人並
    為系爭土地上建物即宜蘭縣○○市○○○段00○00○00○號（下稱系
    爭地上物）所有人，應有部分各為1/4。
  ㈡黃仁儒與被上訴人於108年7月9日訂立系爭契約，約定由黃仁
    儒向被上訴人購買系爭土地所有權全部（但兩造就系爭契約
    是否有效成立有爭執）。
　㈢被上訴人於108年間向原法院另案起訴請求系爭地上權與地上
    物全體共有人（含上訴人）塗銷系爭地上權並拆除系爭地上
    物，經原法院於110年1月7日以108年度訴字第565號判決命
    上訴人與全體共有人塗銷系爭地上權，並駁回其餘之訴。上
    訴人聲明不服提起上訴，嗣經本院另案於110年12月14日以1
    10年度上易字第279號判決駁回上訴人之上訴，就被上訴人
    附帶上訴部分，判命系爭地上權與地上物全體共有人（含上
    訴人）應於被上訴人給付322萬元之同時，容忍被上訴人拆
    除系爭地上物並返還其基地予被上訴人及塗銷系爭地上權，
    並駁回其餘附帶上訴。上訴人又聲明不服提起上訴（尚未確
    定、下稱另案訴訟）。　
四、兩造爭執要點為：上訴人就系爭土地是否有優先購買權存在
    ？茲就兩造爭點及本院得心證理由分述如下：
  ㈠按解釋契約，應於文義上及論理上詳為推求，以探求當事人
    立約時之真意，並通觀契約全文，斟酌訂立契約當時及過去
    之事實、交易上之習慣等其他一切證據資料，本於經驗法則
    及誠信原則，從契約之主要目的及經濟價值作全盤之觀察，
    以為其判斷之基礎，不能徒拘泥字面或截取書據中一二語，
    任意推解致失其真意（最高法院96年度台上字第2631號判決
    意旨參照）。
　㈡系爭契約第3條第2項約定：「第1期款（簽約款）550萬元。
    第2期款（註：地上權塗銷款）550萬元。第3期款（完稅款
    ）561萬元（註：若地上權塗銷之費用超過，致賣方已收價
    款不足支付，雙方同意另行協議支付方式）。第4期款（尾
    款）：3,800萬元」（見原審卷第48頁）。第13條第1項約定
    ：「賣方（即被上訴人）同意簽約款以吳仁壽之名義代收，
    於簽約後支票由仲介公司保管，俟地上權塗銷後，經買方（
    即黃仁儒）同意始由仲介公司交付賣方（或其指定人/帳戶
    ）。」（見原審卷第51頁），第2項約定：「本約簽訂後，
    賣方應即出面與地上權及地上物權利人進行塗銷及補償等相
    關必要事宜，若於簽約日翌日起算三個月未獲結果（即108
    年10月10日止），則由吳仁壽為代表人向法院提起訴訟逕行
    塗銷及地上物拆除等相關必要事宜」，第3項約定：「若需
    透過法院，雙方同意以確定判決書發文日為買賣成立生效日
    ，雙方另約定前述期間最遲不得逾110年4月10日，屆期非經
    買賣雙方書面同意，不得延期。」（見原審卷第52頁）。經
    查依上開約定、以及被上訴人與黃仁儒履約情形綜合觀察，
    應認為被上訴人與黃仁儒於108年7月9日訂立系爭契約，就
    買賣標的與價金等契約必要之點均已達成合意，並約定黃仁
    儒於締約時給付第一期簽約款，再於系爭地上權登記塗銷後
    始負有第二期款給付義務。此外被上訴人業已依約於108年
    間提起另案訴訟，請求上訴人與其餘共有人塗銷系爭地上權
    並拆除系爭地上物，均為兩造所不爭執。從而解釋被上訴人
    與黃仁儒之締約真意，應認為系爭契約業已有效成立，黃仁
    儒始依約給付第一期簽約款，被上訴人始依約提起另案訴訟
    ，請求塗銷系爭地上權及拆除系爭地上物。至於系爭契約第
    13條第3項前段雖約定以另案訴訟判決確定日為系爭契約成
    立生效日，惟綜合系爭契約第3條第2項約定觀察，應認為被
    上訴人與黃仁儒之締約真意，在於以系爭地上權塗銷為第二
    期款給付義務之清償期，黃仁儒於系爭地上權登記尚未塗銷
    前，並無給付第二期款之義務。被上訴人與黃仁儒均不具有
    法律專業知識，締約用語不精確，始於系爭契約第13條第3
    項前段約定誤以另案訴訟判決確定日為系爭契約成立生效日
    ，惟據此並不足以證明系爭契約尚未有效成立。
　㈢次按附終期之法律行為，於期限屆滿時，失其效力。民法第9
    9條第2項定有明文。經查依系爭契約第13條第3項後段約定
    所示，被上訴人與黃仁儒約定系爭契約成立生效日最遲不得
    逾110年4月10日，則解釋其締約真意應在於以該項期限為系
    爭契約之終期，系爭契約於期限屆滿時失其效力。至於原法
    院於110年1月7日就另案訴訟以108年度訴字第565號判決後
    ，上訴人聲明不服提起上訴，另案訴訟尚未確定，為兩造所
    不爭執。則依上說明，黃仁儒固然因系爭地上權登記尚未經
    塗銷而無庸給付第二期款予被上訴人，惟系爭契約嗣於
　　110年4月10日因終期屆至而失其效力，為被上訴人所不爭執
    （見本院卷第132頁），上訴人即無從依土地法第104條第1
    項規定行使優先購買權。
　㈣依被上訴人所提出之110年2月22日補充協議書（下稱系爭協
    議書）所示，其上固然記載延長系爭契約有效期間云云。惟
    上訴人業已否認系爭協議書之真正（見本院卷第156頁），
    被上訴人復未提出原本或其他證據資料證明其真正，尚難認
    其係屬真正。且被上訴人遲至繫屬本院之110年12月3日始提
    出系爭協議書（見本院卷第159、163頁），亦有可疑。再者
    ，系爭協議書僅由吳清龍、吳仁壽簽名，未經系爭土地其餘
    共有人即被上訴人吳仁德、吳仁祥、吳柏婷、吳仁平、吳仁
    智簽名，亦與系爭契約第13條第3項非經買賣雙方書面同意
    不得延期之約定不符，則據此即不能證明被上訴人與黃仁儒
    合意展延並以另案訴訟判決確定並完成塗銷系爭地上權之日
    為系爭契約之終期，故系爭契約確已於110年4月10日因終期
    屆至而失效，上訴人無從就系爭契約行使優先購買權。是上
    訴人此部分主張，亦不可採。上訴人雖主張：不論系爭契約
    是否於110年4月10日失效，仍不影響其優先購買權之行使云
    云，並引用最高法院84年度台上字第2134號、87年度台上字
    第2776號判決為據。然系爭契約因終期屆至而失其效力，致
    上訴人無從行使優先購買權，已如前述，並非買賣雙方合意
    解除或解除條件成就，即與上開最高法院判決意旨不符，無
    從比附援引。遑論土地法第104條第1項規定基地出賣時，地
    上權人有依「同樣條件」優先購買之權，所謂同樣條件，自
    仍包括履行之期限在內。系爭契約既訂有終期，縱倘認上訴
    人得行使優先購買權，亦須依相同條件履行，系爭契約仍於
    110年4月10日因終期屆至而失其效力，其結果亦無不同。上
    訴人此部分主張，尚無可採。
五、綜上所述，上訴人主張依土地法第104條第1項規定，求為確
    認伊對系爭土地有優先購買權存在，並非正當，不應准許。
    原審為上訴人敗訴之判決，其理由雖有不同，但結論並無二
    致。上訴意旨指摘原判決不當，求予廢棄改判，為無理由，
    應予駁回。上訴人另追加請求被上訴人應於上訴人按系爭契
    約附件付款方式給付全部價金之同時，將系爭土地所有權移
    轉登記予上訴人，亦為無理由，併予駁回。
六、本件事證已臻明確，兩造其餘之攻擊、防禦方法，核與判決
    結果不生影響，毋庸逐一論列，併此敘明。
七、據上論結，本件上訴及追加之訴均為無理由，依民事訴訟法
    第449條第2項、第78條，判決如主文。　
中　　華　　民　　國　　111 　年　　3 　　月　　23　　日
                  民事第二庭
                      審判長法  官  陳容正
                            法  官  劉素如
                            法  官  邱  琦
正本係照原本作成。
如不服本判決，應於收受送達後20日內向本院提出上訴書狀，其
未表明上訴理由者，應於提出上訴後20日內向本院補提理由書狀
（均須按他造當事人之人數附繕本）上訴時應提出委任律師或具
有律師資格之人之委任狀；委任有律師資格者，另應附具律師資
格證書及釋明委任人與受任人有民事訴訟法第466 條之1第1項但
書或第2項所定關係之釋明文書影本。如委任律師提起上訴者，
應一併繳納上訴審裁判費。
中　　華　　民　　國　　111 　年　　3 　　月　　23　　日

                            書記官  廖月女